臺灣士林地方法院民事判決　九十一年度簡上字第七○號
　　上　訴　人　乙○○
　　　　　　　　戊○○
　　　　　　　　丁○○
　　　　　　　　丙○○
　　　　　　　　庚○○
　　法定代理人　己○○
　　訴訟代理人　甲○○
右當事人間請求給付管理費事件，上訴人對於中華民國本院士林簡易庭九十年度士簡
字第一七六六號第一審判決提起上訴，本院判決如左：
    主  文
原判決廢棄。
被上訴人在第一審之訴駁回。
第一、二審訴訟費用由被上訴人負擔。
    事      實
甲、上訴人方面：
一、聲明：
  （一）、原判決廢棄。
  （二）、被上訴人第一審之訴駁回。
二、陳述：除與原審宣示判決筆錄所載者相同茲予引用外，補稱：
  （一）、依公寓大廈管理條例之規定，被上訴人不具訴訟當事人能力：
        １、按「本條例所定規約除應載明專有部分及共同部分外，下列各款事項非
            經載明於規約者不生效力‧‧‧二、設有管理委員會者，其主任委員、
            管理委員之選任、解任、權限與委員人數、召集方式及事務執行方法。
            ‧‧‧」、「區分所有權人會議之決議關於下列各款事項應有區分所有
            權人三分之二以上及其區分所有權比例合計三分之二以上出席，以出席
            人數四分之三以上及其區分所有權比例占出席人數區分所有權人四分之
            三以上同意行之：一、規約之訂定或變更。」、「公寓大廈建築物所有
            權登記之區分所有權人達三分之二以上及其區分所有權比例合計三分之
            二以上時，起造人應於六個月內召集區分所有權人會議訂定規約，並向
            地方主管機關報備。」及「本條例施行前已取得建造執照之公寓大廈，
            應依同條例規定成立管理組織。」，公寓大廈管理條例施行細則第二條
            第二款、同條例第三十一條一款、第二十六條第一項及第四十三條第一
            項分別著有明文。再按上訴人訴訟代理人函請主管機關內政部營建署釋
            疑（上證二），再經該機關函轉（上證三）業務委託處理單位「中華民
            國建築物管理維護經理人協會」答覆要旨：「‧‧‧三、依公寓大廈管
            理條例第三十一條規定訂定規約，成立管理委員會者，即具當事人能力
            ，並不以向他方主管機關申請報備為要件。反之，未依條例規定訂定規
            約，成立管理委員會者，即不具當事人能力。‧‧‧」。
        ２、準此，管理委員會在法律規定上屬於應設立之組織，因其平時有因管理
            而為法律行為之必要，在涉及訴訟時亦須以自身名義為住戶進行訴訟，
            故公寓大廈管理條例及其施行細則所定上揭條文明文規定管理委員會之
            設立及程序，亦即管理委員會之設立須載明於經區分所有權人三分之二
            以上及其區分所有權比例合計三分之二以上出席，以出席人數四分之三
            以上及其區分所有權比例占出席人數區分所有權四分之三以上之同意之
            重大事項決議方法所訂定之規約中，始為正式成立而具有當事人能力，
            本件被上訴人事實上之管理組織雖成立於同條例公佈施行前，而依同條
            例第四十三條第一項之規定，仍須踐行法定設立程序始為合法成立之管
            理委員會，否則非但無資格為法律行為，於訴訟上亦無當事人能力。查
            被上訴人僅空言指稱其確係依法成立，卻迄今無法提出系爭公寓大廈建
            築物起造人依法召集區分所有權人會議訂定之規約，以證被上訴人之成
            立確係合法，則被上訴人顯未踐行法定設立程度，自非合法成立之管理
            委員會，於法並無當事人能力，是被上訴人以管理委員會之名義對上訴
            人訴請給付管理費，顯欠缺當事人適格。
        ３、至被上訴人所舉附件三「住戶管理公約」，既未經區分所有權人簽名，
            則該公約是否真正即有可議，又該公約所定內容，於本案爭點毫無證據
            價值，蓋遍查該公約並無公寓大廈管理條例所規定之應載事項，亦無載
            明管理委員會主任委員、管理委員之選任、選任、解任、權限、人數召
            集方式或事務執行方法等事項，顯不足以作為被上訴人係合法成立之證
            據，縱被上訴人多年均以管理委員會名義向上訴人及其他各區分所有權
            收取管理費，惟此乃被上訴人涉有不當得利之問題，並非可據此推定上
            訴人承認被上訴人有法律地位，是本件被上訴人既係依據公寓大廈管理
            條例第二十一條之規定向上訴人請求給付管理費，此舉證責任之分配依
            實務及學界通說所採之法律要件分類說中之特別要件說：主張權利存在
            之人應就權利構成要件事實負舉證責任，則被上訴人自應就其係依公寓
            大廈管理條例所合法成立之管理委員會，此一主要事實負舉證責任，否
            則被上訴人之請求顯無依據。又於原審時，被上訴人從未主張其係以非
            法人團體設立存在之事實為本件請求，則何來上訴人於原審中不爭執而
            視同自認之有？實則，被上訴人係無法證明其確依法成立而有當事人能
            力，始於本件準備程序中再以其符合非法人團體而有訴訟當事人能力為
            抗辯，此由本案自原審迄今之歷次書狀足稽，不容被上訴人恣意謊稱、
            惡意誣陷，況擬制自認之成立以言詞辯論終結時為基點，在基點前並無
            拘束力，被上訴人就法律規定似應再說明。至被上訴人質疑上訴人所舉
            上證三之真正及其法律見解部分，上訴人可舉該書函之正本以該書函為
            真正，又該文書雖非公文書，而為私文書，但只是該文書與內容屬真正
            ，法律並無排除其有證據能力或證據價值之規定，況該機構意見乃受託
            於行政機關而為之，故此行政函示於不違背法律規之情況下，應有一定
            之效力，被上訴人所辯殊無可採。
  （二）、被上訴人依公寓大廈管理條例之規定並無從事管理委員會職務之權能：
          次按同條例第十條第二項規定「共同部分、約定共用部分之修繕、管理、
          維護，由管理負責人或管理委員會為之。其費用由公共基金支付或由區分
          所有權人按其共有之應有部分比例分擔之。」，同條第三項規定「前項共
          用部分、約定共用部分之管理、維護費用，區分所有權人會議或規約另有
          規定者，從其規定。」，第三十四條第一款規定「管理委員會之職務如下
          ：一、共有及共用部分之清潔、維護、修繕及一般改良。」則依前揭條例
          規定共用部分、約定共用部分之修繕、管理、維護係管理委員會或管理負
          責人之職務，未依條例規定訂定規約成立管理委員會，自無法從事前揭條
          例之職務，故於未合於訂定規約而成立管理委員會時，應先行公推選管理
          負責人之方式為之。另管理費（即條例之共用部分、約定共用部分之修繕
          、管理、維護費用）之分擔方式依前揭條例規定係由公共基金支付或由區
          分所有權人按其應有部分比例分擔；但屬管理、維護之費用，區分所有權
          人會議或規約另有規定分擔方式者，從其規定。此亦由中華民國建築物管
          理維護經理人協會答覆要旨足稽（上證四），是本件被上訴人從未訂定規
          約，被上訴人自不具收取管理費之權能。
  （三）、被上訴人之請求於法無據：
        １、再按「同條例所定規約除應載明專有部分及共同部分範圍外，下列各款
            事項非經載明於規約者不生效力‧‧‧四、共同部分、約定共用部分管
            理、維護費用之特別約定。」、「區分所有權人會議之決議關於下列各
            款事項應有區分所有權人三分之二以上及其區分所有權比例合計三分之
            二以上出席，以出席人數四分之三以上及其區分所有權比例占出席人數
            區分所有權四分之三以上之同意行之：一、規定之訂定或變更」同條例
            施行細則第二條第四款，同條例第三十一條第一款分別著有明文。是由
            上揭規定可知，管理委員會和區分所有權人會議之定位不同，管理委員
            會的職權係由區分所有權人會議決議所授權，管理費要繳多少、繳費的
            標準等，由區分所有權人會議以重大事項決議方式決定之，並將這些決
            定於規約中明確規範，至管理委員會乃負執行之責，若非係經法定重大
            事項決議方式所定出席、參與決議人數或區分所有權比例之同意所為之
            決議，自屬無效，係屬當然。
        ２、經查，本件被上訴人指稱系爭大廈於民國（下同）八十三年召開區分所
            有權人會議決議以每坪新台幣（下同）六十元按月計收管理費，並依此
            收費方式計算，請求上訴人為管理費之給付，但查被上訴人就此管理費
            收費標準之決議，迄未舉證證明該決議係經區分所有權人三分之二以上
            及其區分所有權比例合計三分之二以上出席，及出席人數四分之三以上
            及其區分所有權比例占出席人數區分所有權四分之三以上之表決同意，
            故被上訴人之起訴請求顯乏依據。至於被上訴人主張系爭大廈之住戶歷
            年來均按每坪六十元之收費標準繳納管理費乙節，查上訴人彼時因為免
            破壞和諧關係，故始暫依每坪六十元繳納管理費，實則上訴人屢屢於區
            分所有權人會議時提出異議，且多次欲減半繳納管理會，然因管理委員
            會拒收，且公告及通令「住戶不得未經區分所有權人議決同意，而私自
            降低管理費，大廈管理員收繳費不足額者，應於收據上加註（尚有尾款
            ）字樣，如未加註者，大廈管理員應負責賠償差額」等語，上訴人故始
            在不情願情況下繳納，因而，就上訴人前已繳納之各期管理費，於法律
            上僅生上訴人得否要求被上訴人返還之問題而已，並非即得認被上訴人
            有依此繳納事實而進一步要求上訴人以下各期有續依此標準繳納之權利
            ，而成為被上訴人對上訴人起訴之法律上依據。是本件被上訴人之起訴
            請求並無理由。
  （四）、依民事訴訟法第四十條第三項之規定被上訴人不具「非法人團體」之要件
          ，故無當事人能力：
          按非法人團體並無實體法上權利能力，非權利義務主體，依法不能享受權
          利、負擔義務，惟訴訟上為配合實際需要而承認非法人團體具備當事人能
          力，惟至少須符合一定之要件即：須有一定之目的、名稱、事務所及有獨
          立之財產（六十四年台上字第二四六一號判例及四十三年台上字第一四三
          號判例意旨）。經查，被上訴人所稱「台北銀行北投分行之活期存款現金
          ，與定期存款現金」之財產，乃薇閣世家全體區分所有權人所有之公共基
          金，交由被上訴人管理之，該基金之收入乃源於全體區分所有權人，而其
          使用、分配等項目，係經由全體區分所有權人決議而由被上訴人執行之，
          則該財產之所有權仍屬薇閣世家全體區分所有權人，而非被上訴人，被上
          訴人至多僅係代為保管而已。準此，被上訴人既無獨立之財產，顯非民事
          訴訟法所承認之具有當事人能力之非法人團體，被上訴人起訴欠缺訴訟要
          件，依法應予駁回。
  （五）、上訴人與被上訴人間就系爭管理費收費標準並無合意：
          又按「默示之承諾，必依要約受領人之舉動，或其他情事足以間接推知其
          有承諾之意思者，始得認之。若單純之沈默，則除依交易上之慣例或特定
          人間之特別情事，足認為承諾者外，不得認為承諾。」、「所謂默示之意
          思表示，係指依表意人之舉動或其他情事，足以間接推知其效果意思者而
          言，若單純之沈默，則除有特別之情事，依社會觀念可認為一定意思表示
          者外，不得謂為默示之意思表示。」（二十一年上字第一五九八及二十九
          年度上字第七六二號判例參照）。查被上訴人不斷主張上訴人歷年來均按
          每坪六十元之收費標準繳納管理費之事車，率稱至少已有「默示同意」乙
          節實係倒因為果，企圖混淆是非，無足可採。蓋上訴人曾因未諳法律且為
          免破壞和諧關係，故暫依每坪六十元繳納管理費，已如前述。但此絕非出
          於承諾之意思，實則上訴人屢屢於區分所有權人會議時提出異議，此即足
          證上訴人非但沒有默示同意，反而頻頻提出反對之意見，又上訴人多次欲
          減半繳納管理費，然因被上訴人拒收上訴人所繳之管理費，致上訴人不得
          不於不情願情況下繳納，絕無有所謂合意的意思，是依前揭判例意旨及舉
          重以明輕之法理，上訴人就系爭管理費收費標準與被上訴人間絕無合意，
          故與被上訴人間自無所謂契約關係，不論被上訴人依契約關係請求或依民
          法第八百二十二條第一項請求，此訴均顯欠缺實體法上權利保護要件，應
          予訴無理由判決駁回。
  （六）、被上訴人無實體法上權利能力：
          退萬步言，縱認被上訴人有當事人能力，惟被上訴人為非法人團體，無實
          體法上權利能力，自非得享受權利、負擔義務之主體，已如前述；按諸「
          民事訴訟法第四十條第三項固規定非法人之團體，設有代表人或管理人者
          ，有當事人能力，並可據此規定，認非法人團體於民事訴訟得為確定私權
          請求之人或為其相對人。惟此乃程序法對非法人團體認其有形式上之當事
          人能力，尚不能因之而謂非法人團體有實體上之權利能力。」（六十七年
          台上字第八六五號判例參照），則縱被上訴人於訴訟上具當事人能力，惟
          在實體法上仍非權利主體，並無享受權利之地位，故被上訴人起訴請求上
          訴人給付管理費，顯欠缺訴訟法上權利保護要件即訴之利益，應為訴不合
          法而予判決駁回。
三、證據：除援用原審之立證方法外，並提出弘群聯合律師事務函、內政部營建署書
          函及中華民國建築物管理維護經理人協會書函影本各乙件為證。
乙、被上訴人方面：
一、聲明：請求駁回上訴。
二、陳述：除與原審宣示判決筆錄所載者相同茲予引用外，補稱：
  （一）、被上訴人具有一定之名稱為「薇閣世家管理委員會」，訂有「住戶管理公
          約」（係名成建設股份有限公司與各區分所有權人簽立「房屋預定買賣合
          約書」之附件，為多年來大樓管理之主要依據，並於第二次住戶大會中，
          由全體出席區分所有權人再次一致決議同意「住戶管理公約」），目前之
          主任委員為「己○○」，事務所設於「台北市北投區○○○路○段七十號
          」，一定之目的為「薇閣世家公寓大廈之管理維護」，獨立之財產有「台
          北銀行北投分行之活期存款現金與定期存款現金」。被上訴人為民事訴訟
          法第四十條第三項之「非法人團體」，具有當事人能力。
  （二）、上訴人所提示之「中華民國建築物管理維護經理人協會書函」，僅係私文
          書，被上訴人否認其真正。
  （三）、內政部８４‧４‧１７台（８６）內營字第八六七二六二０函釋：「本條
          例公布施行前成立之公寓大廈管理組織所訂有關管理費用之繳納事項，係
          事當事人契約關係，宜請逕依民法合意為之。如有爭議，宜請逕循民事程
          序解決。」被上訴人自得依民法第八百二十二條第一項之規定，向上訴人
          依「契約（至少係默示同意）之另有規定（即管理費每坪每月六十元正）
          」請求給付管理費。
  （四）、上訴人既於九十一年三月二十七日上訴理由狀二自承上訴人歷年來均按每
          坪六十元之收費標準繳納管理費，是上訴人此舉已足證上訴人自八十三年
          起已至少默示同意按每坪六十元之收費標準繳納管理費，本契約關係即屬
          合法成立。上訴人雖於八十三年第一次住戶大會有關管理費之討論過程中
          ，一再濫指管理費之分攤應以「戶（不論大小）」為收費標準當場異議，
          但對於第一次住戶大會討論管理費之「決議結果」，仍自當月起按每月每
          坪管理費六十元之標準，繳交管理費多年。故兩造已因合意而成立管理費
          之契約多年。詎上訴人依契約關係無異議繳納管理費多年後，竟欲變更管
          理費之收費標準，被上訴人為避免默示同意變更原契約關係，乃公告及通
          令「住戶不得未經區分所有權人議決同意，而私自降低管理費，大廈管理
          員對繳費不足額者，應於收據上加註「尚有尾款」字樣，如未加註者，大
          廈管理員應負責賠償差額。」上訴人見狀，竟拒繳納分文管理費。欲仍以
          每坪六十元之收費標準繼續向承租戶收足管理費。
三、證據：除援用原審之立證方法外，並提出薇閣世家管理費收支總明細（九十一年
          六月份）、薇閣世家管理費明細表（九十一年七月份）為證，及聲請訊問
          證人王福全。
    理      由
甲、程序方面：
    按訴之追加，非經他造同意不得為之。但有第二百五十五條第一項第二款情形者
    ，不在此限，民事訴訟法第四百四十六條第一項定有明文。本件上訴人雖不同意
    被上訴人追加依契約之法律關係請求，惟被上訴人請求法院判決之基礎事實仍屬
    相同，自應准許，合先敘明。
乙、實體方面：
  一、被上訴人起訴主張上訴人為門牌號碼台北市北投區○○○路○段七十號一、二
      樓（總坪數為一０四點七坪，下稱：系爭二建物）之共有人，亦各自為門牌號
      碼台北市北投區○○○路○段七十三號四、五、六樓之單獨所有權人，該大廈
      於八十三年召開區分所有權會議決議以每坪六十元按月計收管理費，依此收費
      方式計算，上訴人每月應支付系爭二建物管理費為六千二百八十二元，上訴人
      自八十三年七月九日取得所有權起，至八十八年十二月止，均按月如數繳納管
      理費，詎自八十九年一、二月起，各僅繳納其中四千零八十三元，自八十九年
      三月起，至九十年十二月止，則未繳納分文，累計積欠管理費共十四萬二千六
      百零二元，迭經催討，未獲置理，爰依公寓大廈管理條例第二十一條之規定，
      訴請上訴人給付十四萬二千六百零二元，及自九十一年一月一日起，至清償日
      止，按週年百分之五計算之利息。又被上訴人係非法人團體，有當事人能力，
      上訴人自八十三年起已默示同意按每坪六十元之收費標準繳納管理費，兩造已
      因合意而成立管理費之契約。被上訴人亦得依默示契約請求上訴人給付上開管
      理費等語。上訴人則以：被上訴人之事實上管理組織係成立於公寓大廈管理條
      例公佈施行前，該條例施行後並未依該條例之規定踐行法定設立程序，非合法
      成立之管理委員會，於訴訟上無當事人能力，亦無實體法上權利能力。又上訴
      人因未諳法律規定且為免破壞和諧關係，曾暫依每坪六十元按月繳納管理費，
      但此非出於承諾之意思，上訴人且屢屢於區分所有權人會議提出異議，上訴人
      就系爭管理費收費標準與被上訴人間並無合意，無所謂契約關係等語置辯。
  二、按「本條例所定規約除應載明專有部分及共同部分範圍外，下列各款事項非經
      載明於規約者不生效力：‧‧‧二、設有管理委員會者，其主任委員、管理委
      員之選任、解任、權限與委員人數、召集方式及事務執行方法。‧‧‧」、「
      區分所有權人會議之決議關於下列各款事項應有區分所有權人三分之二以上及
      其區分所有權比例合計三分之二以上出席，以出席人數四分之三以上及其區分
      所有權比例占出席人數區分所有權人四分之三以上同意行之：一、規約之訂定
      或變更。‧‧‧」、「公寓大廈建築物所有權登記之區分所有權人達三分之二
      以上及其區分所有權比例合計三分之二以上時，起造人應於六個月內召集區分
      所有權人會議訂定規約，並向地方主管機關報備。」、「本條例施行前已取得
      建造執照之公寓大廈，應依本條例規定成立管理組織。」、「管理委員會有當
      事人能力」及「區分所有權人或住戶積欠應繳納之公共基金或應分擔之費用已
      逾二期或達相當金額，經定相當期間催告仍不給付者，管理負責人或管理委員
      會得訴請法院命其給付之金額及遲延利息。」，公寓大廈管理條例施行細則第
      二條第二款、該條例第三十一條一款、第二十六條第一項、第四十三條第一項
      、第三十五條第一項及第二十一條分別定有明文。是於公寓大廈管理條例施行
      前已取得建造執照之公寓大廈所成立之事實上管理組織，仍應於該條例施行後
      依該條例所定程序召集區分所有權人會議，訂定規約，成立「管理委員會」，
      該「管理委員會」始能依該條例第三十五條第一項認有當事人能力，並得依該
      條例第二十一條之規定訴請法院命區分所有權人給付欠繳之管理費。倘該事實
      上管理組織未依該條例規定召集區分所有權人會議訂定規約，成立管理委員會
      者，自無同條例第三十五條第一項之適用，亦不得依同條例第二十一條之規定
      訴請法院命區分所有權人給付欠繳之管理費，此觀上開規定自明。
  三、上訴人主張「薇閣世家管理委員會」於公寓大廈管理條例施行前即已成立，惟
      未於該條例施行後依該條例之規定召集區分所有權人會議訂定新規約之事實，
      為被上訴人所自認，應認為真正。依照右揭說明，被上訴人即非屬公寓大廈管
      理條例所規定之「管理委員會」，並無該條例第三十五條第一項之適用，亦不
      得依該條例第二十一條之規定訴請法院命區分所有權人給付欠繳之管理費。
  四、按契約為雙方當事人以發生債之關係為目的，相互為對立的意思表示趨於一致
      的法律行為，故契約雙方當事人的意思表示是對立的，與合同行為之各意思表
      示內容一致、需求相同而並行者（即統一的合致或平行的合致）不同。本件縱
      認被上訴人不失為非法人團體，得以「薇閣世家管理委員會」名義起訴，並為
      確定私權之請求。惟「薇閣世家」大廈區分所有權人於八十三年召開第一次住
      戶大會所為管理費繳納標準之決議，該決議性質上係屬合同行為，並非契約。
      而被上訴人自承上訴人與會時並不同意該繳費標準，上訴人與其他區分所有權
      人就繳費標準之意思表示內容並未一致，上訴人自不受該決議結果之拘束。又
      上訴人自八十三年起以每坪六十元之收費標準按月繳納管理費之行為，縱可解
      釋為已默示同意按原決議結果繳費，惟其意思表示之對象仍為其他區分所有權
      人並未改變，其他區分所有權人始能訴請上訴人按決議結果繳納管理費與被上
      訴人。此外，被上訴人未能再舉證證明兩造有另成立繳納管理費之契約，其本
      於契約之法律關係請求被上訴人給付管理費，自屬無據。
  五、從而，被上訴人本於公寓大廈管理條例第二十一條之規定及契約之法律關係，
      訴請上訴人給付十四萬二千六百零二元，及自九十一年一月一日起，至清償日
      止，按週年百分之五計算之利息，均無理由，不應准許。原審判命上訴人給付
      給付十四萬二千六百零二元，及自九十一年一月一日起，至清償日止，按週年
      百分之五計算之利息，並依職權宣告假執行，自有未洽。上訴意旨指摘原判決
      不當，求予廢棄改判，為有理由。自應由本院予以廢棄改判如主文第二項所示
      。
  六、本件事證已臻明確，兩造其餘之攻擊防禦方法，核與判決之基礎無影響，毋庸
      一一論述，併此敘明。
據上論結，本件上訴為有理由，依民事訴訟法第四百三十六條之一第三項、第四百五
十條、第七十八條，判決如主文。
中　　　華　　　民　　　國　　九十一　　年　　　十　　　月　　　二　　　日
                            臺灣士林地方法院民事第二庭
~B審判長法官　俞慧君
~B法　　　官　陳雅玲
~B法　　　官　楊智勝
右為正本係照原本作成。
本判決不得上訴。
中　　　華　　　民　　　國　　九十一　　年　　　十　　　月　　　四　　　日
~B法院書記官　陳香君
